ACORDAO-COMPLETO-2533312

ACÓRDÃO 2441/2022 ATA 13/2022 - PRIMEIRA CÂMARA

VISTOS, relatados e discutidos estes autos de tomada de contas especial instaurada pela Agência Nacional do Cinema em desfavor de Flavia Duarte Pinto Bravo e F. Bravo Comunicações, Propaganda e Marketing Ltda., em razão de irregularidades na gestão de recursos federais captados por força do projeto cultural Pronac 15-0171;
ACORDAM os Ministros do Tribunal de Contas da União, reunidos em sessão de 1ª Câmara, ante as razões expostas pelo Relator, em:
9.1. julgar irregulares as contas de Flavia Duarte Pinto Bravo (XXX.925.217-XX) e F. Bravo Comunicações, Propaganda e Marketing Ltda (11.367.629/0001-90) , nos termos dos arts. 1º, inciso I, 16, inciso III, alíneas "b" e "c", da Lei 8.443/1992, c/c os arts. 1º, inciso I e 209, incisos II e III, do RI/TCU;
9.2 condenar as responsáveis identificadas no subitem anterior, com fundamento no art. 19, caput, da Lei 8.443/1992, c/c o art. 210 do RI/TCU, ao pagamento das importâncias a seguir especificadas, atualizadas monetariamente e acrescidas dos juros de mora, calculadas a partir das datas discriminadas até a data da efetiva quitação do débito, fixando-lhes o prazo de 15 (quinze) dias, para que comprovem, perante o Tribunal, o recolhimento das referidas quantias aos cofres do Fundo Nacional da Cultura, nos termos do art. 23, inciso III, alínea "a", da citada lei, c/c o art. 214, inciso III, alínea "a", do RI/TCU, e com o abatimento de valores acaso já satisfeitos, nos termos da legislação vigente:
	Data de ocorrência
	Valor histórico (R$) 

	10/11/2015
	350.000,00

	18/1/2016
	50.014,60

	31/3/2016
	20.000,00

	25/5/2016
	52.015,45

	4/7/2016
	100.015,45

	5/7/2016 
	101.530,90

	20/7/2016 
	15.014,18

	26/7/2016 
	26.996,74

	27/7/2016 
	35.015,45

	29/7/2016 
	10.288,82

	2/8/2016 
	50.015,45

9.3. aplicar, individualmente, à Flavia Duarte Pinto Bravo (XXX.925.217-XX) e à empresa F. Bravo Comunicações, Propaganda e Marketing Ltda (11.367.629/0001-90) , a multa prevista no art. 57 da Lei 8.443/1992, c/c o art. 267 do Regimento Interno, no valor de R$ 80.000,00 (oitenta mil reais) , com a fixação do prazo de 15 (quinze) dias, a contar da notificação, para comprovarem, perante o Tribunal (art. 214, inciso III, alínea "a", do Regimento Interno) , o recolhimento da dívida aos cofres do Tesouro Nacional, atualizada monetariamente desde a data deste acórdão até a do efetivo recolhimento, se for paga após o vencimento, na forma da legislação em vigor;
9.4. autorizar, desde logo, a cobrança judicial das dívidas, caso não atendidas as notificações, na forma do disposto no art. 28, inciso II, da Lei 8.443/1992;
9.5. autorizar, caso requerido e se o processo não tiver sido remetido para cobrança judicial, o parcelamento das dívidas em até 36 (trinta e seis) parcelas mensais e consecutivas, nos termos do art. 26 da Lei 8.443/1992, c/c o art. 217 do RI/TCU, fixando-se o vencimento da primeira parcela em 15 (quinze) dias, a contar do recebimento da notificação, e os das demais mensalmente, devendo incidir, sobre cada valor mensal, os correspondentes acréscimos legais, na forma prevista na legislação em vigor, bem como esclarecer ao responsável que, em caso de parcelamento da dívida, a falta de pagamento de qualquer parcela importará no vencimento antecipado do saldo devedor (art. 217, § 2º, do RI/TCU) ;
9.6. enviar cópia desta deliberação às responsáveis e à Agência Nacional do Cinema, para conhecimento, e à Procuradoria da República no Estado de São Paulo, nos termos do § 3º do art. 16 da Lei 8.443/1992, c/c o § 7º do art. 209 do Regimento Interno do TCU, para adoção das medidas que entender cabíveis.

Tomada de contas especial instaurada pela Agência Nacional do Cinema em razão de irregularidades na gestão de recursos federais captados por força do projeto cultural Pronac 15-0171.

Primeira Câmara

Agência Nacional do Cinema.

3. Responsáveis: F. Bravo Comunicações, Propaganda e Marketing Ltda (11.367.629/0001-90); Flavia Duarte Pinto Bravo (XXX.925.217-XX).

13.1. Ministros presentes: Walton Alencar Rodrigues (Presidente), Benjamin Zymler e Vital do Rêgo (Relator).
13.2. Ministro-Substituto convocado: Augusto Sherman Cavalcanti.
13.3. Ministro-Substituto presente: Weder de Oliveira.

VITAL DO RÊGO

Tratam os presentes autos de tomada de contas especial instaurada pela Agência Nacional do Cinema (Ancine) em desfavor de Flavia Duarte Pinto Bravo e F. Bravo Comunicações, Propaganda e Marketing Ltda., em razão de prática de ato ilegal de gestão de recursos federais, que resultou em dano ao erário, captados por força do projeto cultural Pronac 15-0171, nominado "Brasil pelo Mundo e o Mundo pelo Brasil".
Adoto como parte do relatório a instrução elaborada pela Secretaria de Controle Externo de Tomada de Contas Especial (peça 114) , a seguir transcrita com os ajustes de forma pertinentes, a qual contou com a anuência de seus dirigentes (peças 115 e 116) :
Cuidam os autos de tomada de contas especial instaurada pela Agência Nacional do Cinema (Ancine) , em desfavor de Flavia Duarte Pinto Bravo (XXX.925.217-XX) e F. Bravo Comunicações, Propaganda e Marketing Ltda (11.367.629/0001-90) , em razão de prática de ato de gestão de recursos federais ilegal, que resultou dano ao erário, captados por força do projeto cultural Pronac 15-0171, cujo nome é "Brasil pelo Mundo e o Mundo pelo Brasil".
HISTÓRICO
Em 27/3/2018, com fundamento na IN/TCU 71/2012, alterada pela IN/TCU 76/2016 e na DN/TCU 155/2016, a Diretoria Colegiada da Ancine autorizou a instauração da tomada de contas especial (peça 58) . O processo foi registrado no sistema e-TCE com o número 27/2019.
O Superintendente de Fomento da Ancine, mediante o Despacho/SFO nº 108/2015, autorizou a captação do valor de apoio, totalizando R$ 1.942.355,09, no período sucessivamente prorrogado de 14/05/2015 a 31/12/2018 (peça 9, 10, 20, 46) , recaindo o prazo para prestação de contas em 30/4/2019.
A empresa proponente captou recursos autorizados, no montante de R$ 1.450.000,00, conforme atestam os recibos (peças 12, 13, 15 e 16) e o extrato bancário (peça 28) .
O fundamento para a instauração da Tomada de Contas Especial, conforme consignado na matriz de responsabilização elaborada pelo tomador de contas (peça 82) , foi a constatação da seguinte irregularidade: 
Ato de gestão ilegal, caracterizado pela movimentação indevida de recursos públicos.
Os responsáveis arrolados na fase interna foram devidamente comunicados e, diante da ausência de justificativas suficientes para elidir a irregularidade e da não devolução dos recursos, instaurou-se a tomada de contas especial.
No relatório (peça 83) , o tomador de contas concluiu que o prejuízo importaria no valor original de R$ 810.907,04, imputando-se a responsabilidade a Flavia Duarte Pinto Bravo, na condição de dirigente, e a F. Bravo Comunicações, Propaganda e Marketing Ltda. 
Em 23/10/2020, a Controladoria-Geral da União emitiu o relatório de auditoria (peça 87) , em concordância com o relatório do tomador de contas. O certificado de auditoria e o parecer do dirigente do órgão de controle interno também concluíram pela irregularidade das presentes contas (peças 88 e 89) .
Em 4/11/2020, o ministro responsável pela área atestou haver tomado conhecimento das conclusões contidas no relatório e certificado de auditoria, bem como do parecer conclusivo do dirigente do órgão de controle interno, manifestando-se pela irregularidade das contas, e determinou o encaminhamento do processo ao Tribunal de Contas da União (peça 90) .
Na instrução inicial (peça 94) , analisando-se os documentos nos autos, concluiu-se pela necessidade de realização de citação para a seguinte irregularidade: 
Irregularidade 1: ato de gestão irregular, caracterizado pela movimentação indevida de recursos públicos federais captados (R$ 810.907,04, em valores originais) , a partir da conta de captação do projeto SALIC 15-0171, utilizados sem a exigida autorização prévia da Ancine para o pagamento de despesas, conforme o reconhecido pela própria proponente (peças 18 e 19) , com os seguintes agravantes, descritos no Relatório de Análise Financeira Complementar (RAF) nº 37-E/2017/SFO (peça 43) : 
1º) parte dos gastos realizados pela proponente (R$ 86.499,53, em valores originais) foram considerados em desacordo com o orçamento aprovado e/ou com as normas da Ancine aplicáveis à execução de despesas e à prestação de contas de projetos audiovisuais incentivados; 
2º) concentração em credores do mesmo grupo econômico da proponente acima do permitido pela Ancine.    
Evidências da irregularidade: documentos técnicos presentes nas peças 9, 17, 18, 19, 22, 23, 28, 43, 44, 45, 47, 57 e 58.
Normas infringidas: Lei nº 8685/93, art. 1º-A; IN/ANCINE nº 22/2003, arts. 33 e 42; IN/ANCINE nº 110/2012, art. 44, V; IN/ANCINE nº 124/2015, art. 10, § 1º, art. 11, II, art. 12, art. 22, art. 23, incisos VII, XX, XXIII, XXIV e XXXIV, art. 32, VII, e art. 45, § 1º, II, "c"; e IN/ANCINE nº 125/2015, arts. 26, 36 e 49, I e II.
Débitos relacionados aos responsáveis Flavia Duarte Pinto Bravo (XXX.925.217-XX) e F.Bravo Comunicações, Propaganda e Marketing Ltda (11.367.629/0001-90) :
	Data de ocorrência
	Valor histórico (R$) 

	10/11/2015
	350.000,00

	18/1/2016
	50.014,60

	31/3/2016
	20.000,00

	25/5/2016
	52.015,45

	4/7/2016
	100.015,45

	5/7/2016
	101.530,90

	20/7/2016
	15.014,18

	26/7/2016
	26.996,74

	27/7/2016
	35.015,45

	29/7/2016
	10.288,82

	2/8/2016
	50.015,45

Cofre credor: Fundo Nacional de Cultura.
Responsável: Flavia Duarte Pinto Bravo (XXX.925.217-XX) .
Conduta: 1º) utilizar irregularmente recursos federais captados sem autorização prévia da Ancine, em projeto audiovisual incentivado; 2º) realizar despesas com parte desses recursos em desacordo com o orçamento programado e/ou com normas regentes da execução e prestação de contas de gastos com essa finalidade; e 3º) movimentar esses recursos após os saques em conta particular, inacessível ao devido controle por parte da Ancine.
Nexo de causalidade: 1º) a utilização de recursos federais captados para o pagamento de despesas, irregularmente praticada dado que sem a exigida autorização prévia da Ancine, resultou na reprovação da prestação de contas parcial e no cancelamento do projeto incentivado, com a consequente necessidade de recomposição do erário; 2º) a utilização de parte desses recursos de forma contrária ao orçamento aprovado e/ou às normas de execução de despesas e de prestação de contas configura fato gerador adicional de dano aos cofres públicos; e 3º) a movimentação de recursos em conta inacessível impede a verificação do nexo entre os recursos e as despesas, resultando em presunção de dano ao erário.
Culpabilidade: não há excludentes de ilicitude, de culpabilidade e de punibilidade; é razoável supor que a  responsável  tinha consciência da ilicitude de sua conduta; era exigível conduta diversa da praticada, qual seja: 1º) movimentar os recursos federais captados para o pagamento de despesas somente após autorização da Ancine; 2º) observar na execução e prestação de contas dessas despesas o orçamento programado e as normas da Ancine atinentes aos projetos audiovisuais incentivados; e 3º) utilizar os recursos captados em conta de movimentação existente dentro das normas, acessível ao devido controle por parte da Ancine. 
Responsável: F.Bravo Comunicações, Propaganda e Marketing Ltda (11.367.629/0001-90) .
Conduta: 1º) utilizar irregularmente recursos federais captados sem autorização prévia da Ancine, em projeto audiovisual incentivado; 2º) realizar despesas com parte desses recursos em desacordo com o orçamento programado e/ou com normas regentes da execução e prestação de contas de gastos com essa finalidade; e 3º) movimentar esses recursos após os saques em conta particular, inacessível ao devido controle por parte da Ancine.
Nexo de causalidade: 1º) a utilização de recursos federais captados para o pagamento de despesas, irregularmente praticada dado que sem a exigida autorização prévia da Ancine, resultou na reprovação da prestação de contas parcial e no cancelamento do projeto incentivado, com a consequente necessidade de recomposição do erário; 2º) a utilização de parte desses recursos de forma contrária ao orçamento aprovado e/ou às normas de execução de despesas e de prestação de contas configura fato gerador adicional de dano aos cofres públicos; e 3º) a movimentação de recursos em conta inacessível impede a verificação do nexo entre os recursos e as despesas, resultando em presunção de dano ao erário.
Culpabilidade: não há excludentes de ilicitude, de culpabilidade e de punibilidade; é razoável supor que a pessoa jurídica, por meio de seu administrador, tinha consciência da ilicitude de sua conduta; era exigível conduta diversa da praticada, qual seja: 1º) movimentar os recursos federais captados para o pagamento de despesas somente após autorização da Ancine; 2º) observar na execução e prestação de contas dessas despesas o orçamento programado e as normas da Ancine atinentes aos projetos audiovisuais incentivados; e 3º) utilizar os recursos captados em conta de movimentação existente dentro das normas, acessível ao devido controle por parte da Ancine. 
Encaminhamento proposto, aprovado em pareceres unânimes no âmbito da SecexTCE (peças 94 a 96) : citação.
Em cumprimento ao pronunciamento da unidade (peça 96) , foi efetuada a citação dos responsáveis, nos moldes delineados abaixo:
 Flavia Duarte Pinto Bravo - 
	Comunicação: Ofício 45128/2021 - TCU/Seproc (peça 100) 
Data da Expedição: 15/9/2021
Data da Ciência: 17/9/2021 (peça 102) 
Nome Recebedor: Diogo Ferreira
Observação: Ofício enviado para o endereço da responsável, conforme pesquisa na base de dados no sistema da Receita Federal, custodiada pelo TCU (peça 97) .
Fim do prazo para a defesa: 2/10/2021
	
 F.Bravo Comunicações, Propaganda e Marketing Ltda - 
	Comunicação: Ofício 45130/2021 - TCU/Seproc (peça 99) 
Data da Expedição: 15/9/2021
Data da Ciência: não houve (Mudou-se) (peça 101) 
Observação: Ofício enviado para o endereço da responsável, conforme pesquisa na base de dados no sistema da Receita Federal (peça 98) , custodiada pelo TCU.
	
	Comunicação: Ofício 60519/2021 - TCU/Seproc (peça 105) 
Data da Expedição: 28/10/2021
Data da Ciência: 1/11/2021 (peça 106) 
Nome Recebedor: Francisco Carvalho
Observação: Ofício enviado para o endereço da representante legal da responsável, conforme pesquisa na base de dados no sistema da Receita Federal (peça 103) , custodiada pelo TCU.
Fim do prazo para a defesa: 16/11/2021
	
	Comunicação: Ofício 60520/2021 - TCU/Seproc (peça 104) 
Data da Expedição: 28/10/2021
Data da Ciência: 3/11/2021 (peça 107) 
Nome Recebedor: Adriano Alves Gomes
Observação: Ofício enviado para o endereço da responsável, conforme pesquisa nos próprios autos (peças 59, 60, 71, 72 e 103) .
Fim do prazo para a defesa: 18/11/2021
	
Conforme Despacho de Conclusão das Comunicações Processuais (peça 111) , as providências inerentes às comunicações processuais foram concluídas. 
Transcorrido o prazo regimental, a responsável Flavia Duarte Pinto Bravo permaneceu silente, devendo ser considerada revel, nos termos do art. 12, § 3º, da Lei 8.443/1992. Cabe observar, ainda, que a referida responsável emitiu procuração em nome da proponente após a citação, conforme se depreende da assinatura constante na referida procuração (peça 109, p. 1) , em confronto por exemplo com a que consta no contrato social (peça 1, p. 5) . Assim, estava ciente da irregularidade que lhe foi imputada de modo solidário à empresa.  
E a responsável F.Bravo Comunicações, Propaganda e Marketing Ltda apresentou defesa (peça 108) , contendo alegações em vista da citação promovida pelo Ofício 60519/2021 - TCU/Seproc, que serão analisadas adiante na seção Exame Técnico.
Pode-se constatar que, tanto a procuração quanto a defesa mencionadas, são atinentes exclusivamente à proponente. Não há apresentação de alegações em nome da dirigente arrolada.
ANÁLISE DOS PRESSUPOSTOS DE PROCEDIBILIDADE DA IN/TCU 71/2012
Avaliação de Viabilidade do Exercício do Contraditório e Ampla Defesa
Verifica-se que não houve o transcurso de mais de dez anos desde o fato gerador sem que tenha havido a notificação dos responsáveis pela autoridade administrativa federal competente (art. 6º, inciso II, c/c art. 19 da IN/TCU 71/2012, modificada pela IN/TCU 76/2016) , uma vez que o fato gerador da irregularidade sancionada ocorreu em 2/8/2016, e os responsáveis foram notificados sobre a irregularidade pela autoridade administrativa competente conforme abaixo:
Flavia Duarte Pinto Bravo, por meio do ofício acostado à peça 50, recebido em 27/12/2017, conforme AR (peça 51) .
F.Bravo Comunicações, Propaganda e Marketing Ltda, por meio do ofício acostado à peça 18, de 9/8/2016, recebido em agosto de 2016, conforme resposta ao expediente enviada em mensagem eletrônica de 15/8/2016 (peça 19) ; posteriormente, por meio do ofício acostado à peça 60, recebido em 9/4/2018, conforme AR (peça 62) .
Valor de Constituição da TCE 	
Verifica-se, ainda, que o valor atualizado do débito apurado (sem juros) em 1/1/2017 é de R$ 851.575,31, portanto superior ao limite mínimo de R$ 100.000,00, na forma estabelecida conforme os arts. 6º, inciso I, e 19 da IN/TCU 71/2012, modificada pela IN/TCU 76/2016. 
OUTROS PROCESSOS/DÉBITOS NOS SISTEMAS DO TCU COM OS MESMOS RESPONSÁVEIS
Informa-se que não foi encontrado débito imputável aos responsáveis em outros processos no Tribunal.
A tomada de contas especial está, assim, devidamente constituída e em condição de ser instruída.
EXAME TÉCNICO
Da validade das notificações:
Preliminarmente, cumpre tecer breves considerações sobre a forma como são realizadas as comunicações processuais no TCU. A esse respeito, destacam-se o art. 179, do Regimento Interno do TCU (Resolução 155, de 4/12/2002) e o art. 4º, inciso III, § 1º, da Resolução TCU 170, de 30 de junho de 2004, in verbis:
Art. 179. A citação, a audiência ou a notificação, bem como a comunicação de diligência, farse-ão:
I - mediante ciência da parte, efetivada por servidor designado, por meio eletrônico, fac-símile, telegrama ou qualquer outra forma, desde que fique confirmada inequivocamente a entrega da comunicação ao destinatário;
II - mediante carta registrada, com aviso de recebimento que comprove a entrega no endereço do destinatário;
III - por edital publicado no Diário Oficial da União, quando o seu destinatário não for localizado
 (...) 
Art. 3º As comunicações serão dirigidas ao responsável, ou ao interessado, ou ao dirigente de órgão ou entidade, ou ao representante legal ou ao procurador constituído nos autos, com poderes expressos no mandato para esse fim, por meio de:
I - correio eletrônico, fac-símile ou telegrama;
II - servidor designado;
III - carta registrada, com aviso de recebimento;
IV - edital publicado no Diário Oficial da União, quando o seu destinatário não for localizado, nas hipóteses em que seja necessário o exercício de defesa.
Art. 4º. Consideram-se entregues as comunicações:
I - efetivadas conforme disposto nos incisos I e II do artigo anterior, mediante confirmação da ciência do destinatário;
II - realizadas na forma prevista no inciso III do artigo anterior, com o retorno do aviso de recebimento, entregue comprovadamente no endereço do destinatário;
III - na data de publicação do edital no Diário Oficial da União, quando realizadas na forma prevista no inciso IV do artigo anterior.
§ 1º O endereço do destinatário deverá ser previamente confirmado mediante consulta aos sistemas disponíveis ao Tribunal ou a outros meios de informação, a qual deverá ser juntada ao respectivo processo.
 (...) 
Bem se vê, portanto, que a validade da citação via postal não depende de que o aviso de recebimento seja assinado pelo próprio destinatário da comunicação, o que dispensa, no caso em tela, a entrega do AR em "mãos próprias". A exigência da norma é no sentido de o Tribunal verificar se a correspondência foi entregue no endereço correto, residindo aqui a necessidade de certeza inequívoca. 
Não é outra a orientação da jurisprudência do TCU, conforme se verifica dos julgados a seguir transcritos:
São válidas as comunicações processuais entregues, mediante carta registrada, no endereço correto do responsável, não havendo necessidade de que o recebimento seja feito por ele próprio (Acórdão 3648/2013-TCU-Segunda Câmara, Relator Min. José Jorge) ;
É prescindível a entrega pessoal das comunicações pelo TCU, razão pela qual não há necessidade de que o aviso de recebimento seja assinado pelo próprio destinatário. Entregandose a correspondência no endereço correto do destinatário, presume-se o recebimento da citação. (Acórdão 1019/2008-TCU-Plenário, Relator Min. Benjamin Zymler) ;
As comunicações do TCU, inclusive as citações, deverão ser realizadas mediante Aviso de Recebimento - AR, via Empresa Brasileira de Correios e Telégrafos, bastando para sua validade que se demonstre que a correspondência foi entregue no endereço correto. (Acórdão 1526/2007-TCU-Plenário, Relator Min. Aroldo Cedraz) .
A validade do critério de comunicação processual do TCU foi referendada pelo Supremo Tribunal Federal, nos termos do julgamento do MS-AgR 25.816/DF, por meio do qual se afirmou a desnecessidade da ciência pessoal do interessado, entendendo-se suficiente a comprovação da entrega do "AR" no endereço do destinatário:
Ementa: agravo regimental. Mandado de segurança. Desnecessidade de intimação pessoal das decisões do tribunal de contas da união. art. 179 do regimento interno do TCU. Intimação do ato impugnado por carta registrada, iniciado o prazo do art. 18 da lei nº 1.533/51 da data constante do aviso de recebimento. Decadência reconhecida. Agravo improvido.
O envio de carta registrada com aviso de recebimento está expressamente enumerado entre os meios de comunicação de que dispõe o Tribunal de Contas da União para proceder às suas intimações.
O inciso II do art. 179 do Regimento Interno do TCU é claro ao exigir apenas a comprovação da entrega no endereço do destinatário, bastando o aviso de recebimento simples. 
Da revelia da responsável Flavia Duarte Pinto Bravo
No caso vertente, a citação da responsável (Flavia Duarte Pinto Bravo) se deu em endereço proveniente de pesquisa de endereço realizada pelo TCU (vide parágrafos acima) . A entrega do ofício citatório nesse endereço ficou comprovada conforme detalhamento a seguir:
Flavia Duarte Pinto Bravo - citada mediante o Ofício 45128/2021 - TCU/Seproc (peça 100) , com base em endereço constante no sistema da Receita Federal, recebido em 17/9/2021 (peça 102) .
Além disso, conforme informamos anteriormente, a referida responsável emitiu procuração em nome da proponente após a citação, conforme se depreende da assinatura constante na referida procuração (peça 109, p. 1) , em confronto por exemplo com a que consta no contrato social (peça 1, p. 5) . Assim, estava ciente da irregularidade que lhe foi imputada de modo solidário à empresa. 
Adicionalmente, cabe observar que a outra responsável (proponente) apresentou defesa (peça 108) , em resposta justamente ao ofício entregue no endereço de Flavia Duarte Pinto Bravo, pela condição de representante legal daquela empresa (peças 103 e 105) .
Observa-se que tanto a procuração acostada à peça 109, quanto a resposta contida na peça 108, são apresentadas exclusivamente em nome da proponente (pessoa jurídica) . Assim, constata-se que a dirigente (pessoa física) responsabilizada se manteve silente.
Nos processos do TCU, a revelia não leva à presunção de que seriam verdadeiras todas as imputações levantadas contra os responsáveis, diferentemente do que ocorre no processo civil, em que a revelia do réu opera a presunção da verdade dos fatos narrados pelo autor (Acórdão 1009/2018-TCU-Plenário, Relator Min. Bruno Dantas; 2369/2013 - TCU - Plenário, Relator Min. Benjamin Zymler e 2449/2013-TCU-Plenário, Relator Min. Benjamin Zymler) . Dessa forma, a avaliação da responsabilidade do agente não pode prescindir da prova existente no processo ou para ele carreada. 
Ao não apresentar sua defesa, a responsável deixou de produzir prova da regular aplicação dos recursos sob sua responsabilidade, em afronta às normas que impõem aos gestores públicos a obrigação legal de, sempre que demandados pelos órgãos de controle, apresentar os documentos que demonstrem a correta utilização das verbas públicas, a exemplo do contido no art. 93 do Decreto-Lei 200/1967: "Quem quer que utilize dinheiros públicos terá de justificar seu bom e regular emprego na conformidade das leis, regulamentos e normas emanadas das autoridades administrativas competentes." 
Mesmo as alegações de defesa não sendo apresentadas, considerando o princípio da verdade real que rege esta Corte, procurou-se buscar, em manifestações da responsável na fase interna desta Tomada de Contas Especial, se havia algum argumento que pudesse ser aproveitado a seu favor. 
Os argumentos apresentados na fase interna pelas responsáveis (peças 19, 34, 38, 40, 54 e 65) não elidem as irregularidades apontadas.
Em se tratando de processo em que a parte interessada não se manifestou acerca das irregularidades imputadas, não há elementos para que se possa efetivamente aferir e reconhecer a ocorrência de boa-fé na conduta da responsável, podendo este Tribunal, desde logo, proferir o julgamento de mérito pela irregularidade de suas contas, conforme os termos dos §§ 2º e 6º do art. 202 do Regimento Interno do TCU. (Acórdão 2064/2011-TCU-Primeira Câmara (relator Min. Ubiratan Aguiar) , 6.182/2011-TCU-1ª Câmara (relator Min. Weber de Oliveira) , 4.072/2010-TCU-1ª Câmara (Relator Min. Valmir Campelo) , 1.189/2009-TCU-1ª Câmara (Relator Min. Marcos Bemquerer) , 731/2008-TCU-Plenário (Relator Min. Aroldo Cedraz) .
Dessa forma, a responsável Flavia Duarte Pinto Bravo deve ser considerada revel, nos termos do art. 12, § 3º, da Lei 8.443/1992, devendo as contas serem julgadas irregulares, condenando-a solidariamente ao débito apurado e aplicando-lhe a multa prevista no art. 57 da Lei 8.443/1992.
Da defesa da responsável F.Bravo Comunicações, Propaganda e Marketing Ltda
A responsável F. Bravo Comunicações, Propaganda e Marketing Ltda apresentou defesa, que passa a ser analisada em seguida.
Alegações (peça 108) :
Após um breve retrospecto dos fatos processuais, a defesa argumenta a tese central de que o projeto foi executado de modo adequado, sem locupletamentos, sendo então desproporcional a reprovação de suas contas por pequenas inconsistências saneáveis, alegando-se que (peça 108, p. 1-9) : 
a) foram inúmeros pareceres a dar conta de que houve efetivo exercício da verba captada para o fim a que se prestava, como se constata dos relatórios de evolução e, exemplificativamente, até mesmo da análise financeira (peça 43) em que se aponta que a quantia substancial de R$ 724.407,51 (setecentos e vinte e quatro mil quatrocentos e sete reais e cinquenta e um centavos) são referentes a despesas que foram acatadas como válidas para comprovar execução de recursos públicos;
b) todo o projeto foi desenvolvido na mais estrita legalidade. As penalidades, tal como impostas no âmbito da Ancine, além de implicarem em severo e não justificado prejuízo à defendente, que sempre adotou as melhores práticas para bem fazer valer a razão do fomento, desvelam-se desproporcionais;
c) frente ao cancelamento do projeto por motivo de gravidade, haveria, no mínimo, que se demonstrar a hipotética e dolosa prática dos atos com manifesta má-fé, bem como um efetivo prejuízo ao projeto, ao erário e à mens legis de toda a operação. Mas, pelo contrário, o que se viu foi a realização e desenvolvimento de um projeto correto;
d) os seguintes excertos, extraídos das peças informativas, são ilustrativos e evidenciam que, a despeito de qualquer hipotética desconfiança - e não de efetiva constatação - acerca da higidez da utilização do recurso, o projeto foi de fato executado, tendo sido registrado que " (...) em termos gerais, entendemos que a execução física do projeto é compatível com o estágio informado. Foram solicitados ... documentos de pré-produção (relatório de análise técnica, ordem do dia, etc) ; ficha técnica; relatório (log) do material captado; duração total do material captado e suas características; trechos em baixa resolução do material captado e as últimas versões dos roteiros. A proponente enviou tais documentos...", bem como que " (...) Nos termos da legislação em vigor, especialmente da Instrução Normativa nº 125/2015, considerando que a empresa está habilitada a captar conforme nível de classificação explicitado acima, sugere-se a aprovação com glosas da análise complementar";  
e) há sintonia e simetria dos valores captados com a produção, bastando aprofundamento sob o prisma da verdade real, sobretudo frente à documentação carreada, para que assim se conclua;
f) qualquer concentração, considerando que o projeto foi realizado, deve ponderar que a defendente empreendeu os recursos nutrida com os melhores propósitos. Qualquer pagamento aos seus funcionários fixos, exempli gratia, deve ser interpretado como o melhor interesse do projeto, eis que:
- os valores correspondentes, como verificado, não foram superfaturados ou de qualquer maneira tergiversados. Isto é, a remuneração está abaixo dos limites do mercado;
- inexiste espuriedade, tanto que se indica, exatamente, as pessoas que trabalharam no projeto, beneficiárias do montante;
- são profissionais de reputação ilibada, detentores de visíveis conhecimentos técnicos e de confiança, ao passo que, como exposto, desempenharam com retidão o trabalho que lhes foi confiado;
- os valores atribuídos a título de aluguel correspondem aos limites legais, na razão de aproximadamente 1/4 da sede da proponente, eis que, coerentemente, o espaço se mostra mais do que necessário para o desenvolvimento do projeto.
g) a empresa "Na Garrafa Produções LTDA." é uma produtora que aluga equipamentos. Adotou, sempre, valores menores do que aqueles praticados pelo mercado, de modo que, também considerando a indispensabilidade dos equipamentos locados para o desenvolvimento do objeto, inexiste o efeito maléfico da concentração, mas, sim, mira-se o efetivo benefício do projeto, e não pode ser crível que a defendente não possa se valer de uma melhor condição comercial;
h) havendo robusto substrato probatório que, em transparência, demonstra a seriedade do projeto, não há como prevalecer a presunção na qual se ampara a decisão pela reprovação das contas. O projeto foi executado com presteza e, não fossem as sucessivas diligências, culminando com a sua paralisação por mais de um ano, certamente já teria sido finalizado;
i) a seriedade do projeto foi, também, avalizada pela iniciativa privada, os patrocinadores, empresas de grande porte nacional, todas certamente enraizadas de complexos setores de compliance, que concordaram com o seu andamento, sendo certo que a defendente cumpriu e demonstrou toda a documentação pertinente;
j) não se pode presumir qualquer fraude, em conceito claramente mais abrangente do que aquele do código civil, presumindo-se um tangenciamento de normas e uma deliberada ludibriação das contas. Acaso isso fosse verdade, não se apresentaria provas tão minudentes de tudo o que houve, não se podendo negar que há absoluta transparência;
k) eventuais contingências documentais, em nível microscópico frente a tudo o que foi feito, não podem conduzir à conclusão de intento fraudulento ou de gestão equivocada do dinheiro público. É claro que não há interesse ou ciência da defendente sobre qualquer desvalor normativo de sua conduta, ao passo que se mostra necessária a realização de um juízo de proporcionalidade e razoabilidade na questão dos autos;
l) o projeto andou bem, com equivalência aos recursos captados. Mais de 60% (sessenta por cento) já foi produzido, de tal arte que não se mostra adequado que, presumindo-se gestão inadequada com fundamento em pequenas e corrigíveis contingências, cancele-se, neste ponto, o negócio. E justamente com a proposta de ponderar tais valores, que surgem os invocados princípios da razoabilidade e da proporcionalidade, como se vê da doutrina elencada (peça 108, p. 8) , no sentido de se aplicar tais princípios às decisões jurídicas proferidas em todos os tipos de processo; 
m) há dissimetria entre a conduta da defendente e a penalidade imposta. Com a intenção de alertar sobre a responsabilidade destinada aos detentores do poder disciplinar, Claudio Rozza leciona que: " (...) uma punição descomedida (desproporcional) , além de injusta e desumana, não chega a configurar antídoto legal necessário ao Saneamento que pretende realizar. Tais punições ao invés de promoverem a regularidade e o aperfeiçoamento do serviço público, chegam, em verdade, a produzir a sua ruína."
n) não houve lesão ao bem jurídico tutelado. Acaso se presuma que, somente pela aparente concentração, houve gestão fraudulenta, está se subvertendo o bom senso e ferindo de morte a viabilidade de um projeto que, desde sempre, foi visto com bons olhos pela Ancine. Qualquer pequeno ato de desconformidade com a norma regulamentadora, além de poder ser facilmente corrigido, mostra-se irrelevante e desprovido de dolo;
o) enfim, devendo haver proporção entre os meios utilizados e os fins desejados, a defendente requer e espera o provimento das alegações de defesa, tendo-se em vista que (i) não está provado ato de concentração prejudicial ao projeto e aos objetivos da lei; que (ii) não houve locupletamento da peticionária; que (iii) o projeto foi efetivamente realizado; que (iv) eventuais glosas ou pequenas inconsistências podem ser contornadas por inúmeros caminhos, não se mostrando razoável que se "jogue tudo para cima".
Conclui a manifestação afirmando que, ante o exposto, verifica-se que a decisão de reprovação das contas imposta à peticionária merece censura, logo, requer, em análise de mérito, o provimento total da defesa, a fim de que se determine o cancelamento da cobrança do referido débito (peça 108, p. 9) .
Análise dos argumentos de defesa: 
Entendemos que a defesa da responsável F.Bravo Comunicações, Propaganda e Marketing Ltda., que não trouxe nenhum documento comprobatório novo aos autos, não merece ser acatada.
Observa-se que suas alegações de defesa sequer tentam contestar o cerne da irregularidade que lhe foi imputada:
- ato de gestão irregular, caracterizado pela movimentação indevida de recursos públicos federais captados (R$ 810.907,04, em valores originais) , a partir da conta de captação do projeto SALIC 15-0171, utilizados sem a exigida autorização prévia da Ancine para o pagamento de despesas, conforme o reconhecido pela própria proponente (peças 18 e 19) 
Consoante o apontado no exame técnico da instrução inicial (peça 94) , paralelamente à obtenção dos recursos em 4 captações conseguidas a partir de novembro de 2015 (R$ 1.450.000,00) , a proponente efetuava saques por meio de cheques emitidos quase de imediato após os créditos desses fomentos (peça 28) .
Nessa sistemática, foram descontados, sem a devida autorização prévia da Ancine, os valores de 11 cheques, na quantia total de R$ 810.816,46, que implicaram despesas bancárias no montante de R$ 90,58. Assim, houve um dispêndio global impróprio de R$ 810.907,04.
Consoante o explicado nos itens 02.1 e 03.1 do Relatório de Análise Financeira Complementar (RAF) nº 37-E/2017/SFO (peça 43) e nos itens 01.1 e 03.3 do RAF 04/2017 (peça 30) , os recursos, após os mencionados saques irregulares da conta de captação do projeto, eram indevidamente executados a partir de conta particular da empresa proponente, não acessível para verificação por parte da Ancine.
Essa irregularidade (ato de gestão ilegal, caracterizado pela movimentação indevida de recursos públicos) , foi a razão da reprovação da prestação de contas parcial, conforme o proferido pela Ancine na Deliberação de Diretoria Colegiada (DDC) nº 1759-E/2017 (peça 47) , com fundamento no inciso VII do art. 32 da Instrução Normativa nº 124/2015, e, consequentemente, pelo cancelamento do projeto com devolução integral dos valores captados.
O inciso VII do artigo 32 da norma indicada na DDC de 2017 define que a prestação de contas não será aprovada quando verificada, dentre outras, a seguinte ocorrência: "prática de ato de gestão ilegal, ou de caráter fraudulento que implique dano ao Erário". (grifo nosso) .
Além deste, conforme apontamos anteriormente naquela instrução, o procedimento adotado pela proponente representou descumprimento de diversos dispositivos normatizados pela Ancine (IN/ANCINE nº 22/2003, arts. 33 e 42; IN/ANCINE nº 125/2015, arts. 26, 36 e 49, I e II) , a exemplo do que podemos verificar abaixo, contido na regulamentação emitida em 2003, somente revogada em dezembro de 2015:
Art. 33. Os valores depositados em conta de captação são bloqueados e somente serão transferidos para a conta de movimentação por ordem expressa da ANCINE, após solicitação da proponente a cada captação efetuada.
Dessa forma, reafirmamos nosso entendimento de não termos ressalvas à conclusão pela impugnação da totalidade dos recursos captados movimentados sem autorização (R$ 810.907,04) , conforme procedeu a Diretoria Colegiada da Ancine, tendo em vista que essa decisão foi amparada em fundamentação acertada e, principalmente, porque o projeto foi encerrado antes do prazo por culpa exclusiva justamente dessa ação irregular praticada pela proponente, e, por consequência, sem conclusão do objeto.
Nesse sentido, entendemos que a decisão pelo cancelamento do projeto, além de regularmente amparada nos normativos regentes conforme o descrito, não merece ser considerada como desproporcional ou desarrazoada, tendo em vista a conjuntura da execução do objeto constatada pela Ancine à época de sua deliberação: a) utilização de recursos sem necessária autorização prévia, mediante saques; b) pagamentos mediante conta privada da proponente, em detrimento do controle estatal; c) concentração das despesas em credores do mesmo grupo econômico da proponente, acima do permitido pela Ancine (69.81%) .
Cabe destacar, ainda, que as alegações possuem linha central de tese frágil, pois nos próprios itens 2.6 e 2.10 da defesa é admitido que, até hoje, o objeto do projeto ainda não foi finalizado (peça 108, p. 7 e 8) . Assim, não há como argumentar que "o projeto foi efetivamente realizado".
Além disso, os saques e a movimentação de recursos em conta inacessível fizeram com que não se possa verificar o nexo causal entre os recursos federais e as despesas. Isso acontece quando, como no caso que ora se analisa, os recursos são retirados da conta específica, pois, ao se confrontar, de um lado, os extratos vinculados à conta específica, na qual se creditam os recursos captados com, de outro, a relação de pagamentos e seus comprovantes, exsurge que entre eles inexiste correspondência mediata ou imediata, não se podendo, com razoabilidade e qualquer grau de certeza, associar nenhum dos atos da dinâmica financeira do projeto aos desembolsos ali formalmente declarados. A jurisprudência desta Corte de Contas tem entendimento consolidado de que a comprovação da regular aplicação dos recursos geridos requer a demonstração do seu vínculo causal com as despesas realizadas. São nesse sentido os Acórdão 933/2013-TCU-Plenário (Rel. Ministra Ana Arraes) , 6098/2017 TCU-Primeira Câmara (Rel. Ministro Benjamin Zymler) , 9544/2017 - TCU/Segunda Câmara (Rel. Min. Augusto Nardes) , dentre muitos outros
Constata-se, adicionalmente, que a defesa não apresenta qualquer nova evidência ou documentação no sentido de caracterizar, por exemplo, a regularidade de pelo menos parte dos gastos apontados no RAF nº 37-E/2017/SFO (peça 43) como em desacordo com o orçamento aprovado e/ou com as normas da Ancine aplicáveis à execução de despesas e à prestação de contas de projetos audiovisuais incentivados (R$ 86.499,53, em valores originais) .
Ao contrário, foram efetuadas alegações de cunho genérico. Não foi contestada, por exemplo, a extrapolação das rubricas orçamentárias, que de modo isolado alcançou o montante original de R$ 51.668,47 (59,73% da glosa líquida apurada) , referentes a serviços contábeis, conforme o apontado na instrução inicial.
A utilização de recursos federais repassados em despesas que, considerando o programa ou o projeto no caso concreto, não são permitidas, é irregular e resulta na condenação em débito dos responsáveis, como pode ser visto, por exemplo, nos Acórdãos 10.325/2017, 1.114/2017 e 3.172/2012 da Segunda Câmara do Tribunal de Contas da União.
Do mesmo modo, por fim, as alegações não conseguem justificar de maneira suficiente uma concentração de gastos em credores do mesmo grupo econômico da proponente que superava 700 mil reais. Sobre esse último ponto, cumpre ressalvar que, por si só, isoladamente, não constitui débito, mas a constatação de mais uma prática indevida que reforçou a acertada decisão da Ancine pelo cancelamento do projeto.
Da análise procedida acima, verifica-se que os argumentos de defesa não foram suficientes para elidir a irregularidade pela qual está sendo responsabilizada a proponente, de forma que devem ser rejeitados.
Não há elementos para que se possa efetivamente aferir e reconhecer a ocorrência de boa-fé na conduta de F.Bravo Comunicações, Propaganda e Marketing Ltda, podendo este Tribunal, desde logo, proferir o julgamento de mérito pela irregularidade das contas, conforme os termos dos §§ 2º e 6º do art. 202 do Regimento Interno do TCU, condenando-se a responsável ao débito apurado e aplicando-lhe a multa prevista no art. 57, da Lei 8.443/1992.
Dos demais requerimentos da responsável F.Bravo Comunicações, Propaganda e Marketing Ltda
Além dos argumentos apresentados em suas alegações de defesa já expostos, requer ainda o seguinte (peça 108, p. 9-10) : "todas as intimações e/ou notificações referentes ao presente processo sejam feitas EXCLUSIVAMENTE em nome dos patronos, Drs. Marcelo Gaido Ferreira inscrito na OAB/SP sob o n° 208.418 e André Massioreto Duarte, inscrito na OAB/SP sob o n° 368.456, ambos com escritório profissional em São Paulo/SP, na Rua Guarará, nº 570, Jd Paulista, SP, CEP 01425-001, a fim de que sejam considerados quando das intimações levadas a efeito pela via postal ou publicações no Diário Oficial, sob pena de nulidade".
Análise
Quanto ao requerimento reproduzido anteriormente, já está contemplado pelo §7º do art. 179 do RITCU, que prevê o direcionamento das comunicações processuais aos procuradores constituídos pelas partes nos autos.
Prescrição da Pretensão Punitiva
	Vale ressaltar que a pretensão punitiva do TCU, conforme Acórdão 1441/2016-TCU-Plenário, Relator Min. Benjamin Zymler, que uniformizou a jurisprudência acerca dessa questão, subordina-se ao prazo geral de prescrição indicado no art. 205 do Código Civil, que é de dez anos, contado da data de ocorrência da irregularidade sancionada, nos termos do art. 189 do Código Civil, sendo este prazo interrompido pelo ato que ordenar a citação, a audiência ou a oitiva dos responsáveis.
No caso em exame, não ocorreu a prescrição, uma vez que a irregularidade sancionada ocorreu em 2/8/2016, correspondente à data do último saque indevido, e o ato de ordenação da citação ocorreu em 11/8/2021 (peça 96) .
CONCLUSÃO
Em face da análise promovida na seção "Exame Técnico", verifica-se que a responsável Flavia Duarte Pinto Bravo não logrou comprovar a boa e regular aplicação dos recursos. Instada a se manifestar, optou pelo silêncio, configurando a revelia, nos termos do § 3º, do art. 12, da Lei 8.443/1992. As alegações apresentadas à peça 108 foram apresentadas exclusivamente em nome da proponente, após a emissão de procuração que a referida responsável assinou para fins de defesa daquela pessoa jurídica.  
Além disso, propõe-se rejeitar as alegações de defesa de F.Bravo Comunicações, Propaganda e Marketing Ltda, uma vez que não foram suficientes para sanar as irregularidades a ela atribuídas e nem afastar o débito apurado. 
Verifica-se também que não houve a prescrição da pretensão punitiva, conforme análise já realizada.
Tendo em vista que não constam dos autos elementos que permitam reconhecer a boa-fé dos responsáveis, ou a ocorrência de outras excludentes de culpabilidade, sugere-se que as suas contas sejam julgadas irregulares, nos termos do art. 202, § 6º, do Regimento Interno do TCU, com a imputação do débito atualizado monetariamente e acrescido de juros de mora, nos termos do art. 202, § 1º do Regimento Interno do TCU, com a aplicação da multa prevista no art. 57 da Lei 8.443/1992.
Por fim, como não houve elementos que pudessem modificar o entendimento acerca das irregularidades em apuração, mantém-se a matriz de responsabilização presente na peça 93.
PROPOSTA DE ENCAMINHAMENTO
Diante do exposto, submetemos os autos à consideração superior, propondo ao Tribunal:
considerar revel a responsável Flavia Duarte Pinto Bravo (XXX.925.217-XX) , para todos os efeitos, dando-se prosseguimento ao processo, com fulcro no art. 12, § 3º, da Lei 8.443/1992; 
rejeitar as alegações de defesa apresentadas pela responsável F.Bravo Comunicações, Propaganda e Marketing Ltda (11.367.629/0001-90) ; 
julgar irregulares, nos termos dos arts. 1º, inciso I, 16, inciso III, alíneas b e c, da Lei 8.443/1992, c/c os arts. 19 e 23, inciso III, da mesma Lei, as contas das responsáveis Flavia Duarte Pinto Bravo (XXX.925.217-XX) e F. Bravo Comunicações, Propaganda e Marketing Ltda (11.367.629/0001-90) , condenando-as solidariamente ao pagamento das importâncias a seguir especificadas, atualizadas monetariamente e acrescidas dos juros de mora, calculadas a partir das datas discriminadas até a data da efetiva quitação do débito, fixando-lhes o prazo de quinze dias, para que comprovem, perante o Tribunal, o recolhimento das referidas quantias aos cofres do Fundo Nacional de Cultura, nos termos do art. 23, inciso III, alínea "a", da citada lei, c/c o art. 214, inciso III, alínea "a", do Regimento Interno do TCU.  
		Débitos relacionados à responsável F. Bravo Comunicações, Propaganda e Marketing Ltda (11.367.629/0001-90) em solidariedade com Flavia Duarte Pinto Bravo (XXX.925.217-XX) :
	Data de ocorrência
	Valor histórico (R$) 

	10/11/2015
	350.000,00

	18/1/2016
	50.014,60

	31/3/2016
	20.000,00

	25/5/2016
	52.015,45

	4/7/2016
	100.015,45

	5/7/2016
	101.530,90

	20/7/2016
	15.014,18

	26/7/2016
	26.996,74

	27/7/2016
	35.015,45

	29/7/2016
	10.288,82

	2/8/2016
	50.015,45

Valor atualizado do débito (com juros) em 30/12/2021: R$ 1.125.429,08.
aplicar individualmente às responsáveis Flavia Duarte Pinto Bravo (XXX.925.217-XX) e F. Bravo Comunicações, Propaganda e Marketing Ltda (11.367.629/0001-90) , a multa prevista no art. 57 da Lei 8.443/1992 c/c o art. 267 do Regimento Interno do TCU, fixando-lhes o prazo de quinze dias, a contar da notificação, para que comprovem, perante o Tribunal (art. 214, III, alínea "a", do Regimento Interno do TCU) , o recolhimento da dívida aos cofres do Tesouro Nacional, atualizada monetariamente desde a data do acórdão que vier a ser proferido por este Tribunal até a data do efetivo recolhimento, se paga após o vencimento, na forma da legislação em vigor;
autorizar, desde logo, a cobrança judicial das dívidas, caso não atendidas as notificações, na forma do disposto no art. 28, inciso II, da Lei 8.443/1992;
autorizar também, desde logo, se requerido, com fundamento no art. 26, da Lei 8.443, de 1992, c/c o art. 217, §§ 1º e 2º do Regimento Interno do TCU, o parcelamento da (s) dívida (s) em até 36 parcelas, incidindo, sobre cada parcela, corrigida monetariamente, os correspondentes acréscimos legais, fixando-lhe o prazo de quinze dias, a contar do recebimento da notificação, para comprovar, perante o Tribunal, o recolhimento da primeira parcela, e de trinta dias, a contar da parcela anterior, para comprovar os recolhimentos das demais parcelas, devendo incidir, sobre cada valor mensal, atualizado monetariamente, os juros de mora devidos, no caso do débito, na forma prevista na legislação em vigor, alertando os responsáveis de que a falta de comprovação do recolhimento de qualquer parcela importará o vencimento antecipado do saldo devedor, nos termos do § 2º do art. 217 do Regimento Interno deste Tribunal; 
enviar cópia do Acórdão a ser prolatado à Procuradoria da República no Estado de SP, nos termos do § 3º do art. 16 da Lei 8.443/1992, c/c o § 7º do art. 209 do Regimento Interno do TCU, para adoção das medidas cabíveis; 
enviar cópia do Acórdão que vier a ser proferido ao Agência Nacional do Cinema e às responsáveis, para ciência;
informar à Procuradoria da República no Estado de SP, ao Agência Nacional do Cinema e às responsáveis que a presente deliberação, acompanhada do Relatório e do Voto que a fundamenta, está disponível para a consulta no endereço www.tcu.gov.br/acordaos, além de esclarecer que, caso requerido, o TCU poderá fornecer sem custos as correspondentes cópias, de forma impressa; e
informar à Procuradoria da República no Estado de SP que, nos termos do parágrafo único do art. 62 da Resolução TCU 259/2014, os procuradores e membros do Ministério Público credenciados nesta Corte podem acessar os presentes autos de forma eletrônica e automática, ressalvados apenas os casos de eventuais peças classificadas como sigilosas, as quais requerem solicitação formal.
3. 	O Ministério Público de Contas, representado nos presentes autos pelo Subprocurador-Geral Dr. Luca Rocha Furtado, manifestou-se de acordo com a proposta oferecida pela Unidade Técnica, conforme parecer à peça 117.
	É o relatório.

André Massioreto Duarte (OAB/SP 368.456), Marcelo Gaido Ferreira (OAB/SP 208.418) e outros.

Subprocurador-Geral Lucas Rocha Furtado.

TOMADA DE CONTAS ESPECIAL. RECURSOS REPASSADOS PELA ANCINE NO PROJETO PRONAC 15-0171. REJEIÇÃO DAS ALEGAÇÕES DE DEFESA. CONTAS IRREGULARES. DÉBITO. MULTA. NOTIFICAÇÃO.

TOMADA DE CONTAS ESPECIAL (TCE)

Secretaria de Controle Externo de Tomada de Contas Especial (SecexTCE).

A Agência Nacional de Cinema (Ancine) instaurou a presente tomada de contas em desfavor de Flavia Duarte Pinto Bravo e F. Bravo Comunicações, Propaganda e Marketing Ltda., em razão de prática de ato ilegal de gestão de recursos federais, caracterizado pela movimentação indevida de recursos públicos no âmbito do projeto cultural Pronac 15-0171 nominado "Brasil pelo Mundo e o Mundo pelo Brasil".
O projeto previa "uma série documental de 16 episódios para retratar a vida dos estrangeiros que moram no Brasil, a visão que eles possuem do Brasil e da nossa cultura, e o país de cada um deles" (peça 5) .
A ato de gestão irregular foi caracterizado pela movimentação indevida de recursos públicos federais captados (R$ 810.907,04 em valores originais) , a partir da conta de captação do projeto Salic 15-0171, utilizados sem a exigida autorização prévia da Ancine para o pagamento de despesas, agravado por parte dos gastos terem sido considerados em desacordo com o orçamento aprovado e/ou com as normas da agência aplicáveis à execução e à prestação de contas de projetos audiovisuais. Também foi detectada concentração em credores do mesmo grupo econômico da proponente acima do permitido pela Ancine, consoante Relatório de Análise Financeira Complementar 37E/2017/SFO à peça 43.
Após diversas manifestações do órgão concedente, em concordância com o relatório do tomador de contas (peça 83) , a Auditoria Interna da Ancine emitiu o Parecer 5-E/2020/AUD e a Controladoria-Geral da União, o Relatório de Auditoria 27/2019 (respectivamente peças 85 e 87) . No mesmo sentido, o certificado de auditoria e o parecer do dirigente do órgão de controle interno concluíram pela irregularidade das presentes contas (peças 88 e 89) , com ciência do ministro de Estado da pasta acerca das conclusões para encaminhamento do processo ao TCU (peça 90) .
No âmbito deste Tribunal, após a regular notificação das responsáveis e transcorrido o prazo regimental, a Sra. Flavia Duarte Pinto Bravo permaneceu silente, enquanto a empresa F. Bravo Comunicações, Propaganda e Marketing Ltda apresentou suas alegações de defesa juntadas à peça 108.
De forma sintética, por meio de seu representante legal, a empresa argumenta (peça 108) que o projeto teria sido executado adequadamente, sem locupletamento, de modo que seria desproporcional a reprovação das contas. Relatórios intermediários indicariam que a quantia substancial de R$ 724.407,51 foi considerada para comprovar despesas válidas (peça 43) , além da compatibilidade entre a execução física do projeto e o estágio informado. Também foram apresentadas, entre outras, as seguintes alegações:
 (...) frente ao cancelamento do projeto por motivo de tamanha gravidade, há (veria) , no mínimo, que se demonstrar a hipotética e dolosa prática dos atos com manifesta má-fé, bem como - e sobretudo - um efetivo prejuízo ao projeto, ao erário e à mens legis de toda a operação.
 (...) Qualquer concentração, considerando que o projeto foi realizado, deve ponderar que a Peticionária rigorosamente empreendeu os recursos nutrida com os melhores valores. Qualquer pagamento aos seus funcionários fixos, exempli gratia, deve ser interpretado como o melhor interesse do projeto (...) 
 (...) a Empresa "Na Garrafa Produções Ltda." é uma produtora que aluga equipamentos. Adotou, sempre, valores menores do que aqueles praticados pelo mercado, de modo que, só por isso, também considerando a indispensabilidade dos equipamentos locados para o desenvolvimento do projeto, inexiste o efeito maléfico da concentração, mas, sim, mira-se o efetivo benefício do projeto. Quer-se dizer: se gastaria mais e, com o devido, não pode ser crível que a Peticionária não possa se valer de uma melhor condição comercial.
 (...) O projeto foi executado com presteza e, não fossem as sucessivas diligências, culminando com a sua paralisação por mais de um ano, certamente já teria sido finalizado; 
 (...) Eventuais contingências documentais, em nível microscópico frente a tudo o que foi feito, não podem conduzir à conclusão de intento fraudulento ou de gestão equivocada do dinheiro público. É claro que não há conhecimento, interesse, ou ciência da Peticionária sobre qualquer desvalor normativo de sua conduta, ao compasso que se mostra necessária a realização de um verdadeiro juízo de proporcionalidade e razoabilidade na questão dos autos.
 (...) o projeto andou bem, com equivalência aos recursos captados. Mais de 60% (sessenta por cento) já foi produzido, inclusive fora do País, de tal arte que não se mostra adequado que, presumindo-se gestão inadequada com fundamento em pequenas e corrigíveis contingências, CANCELE-SE, neste ponto, o negócio. E justamente neste mister, com a proposta de ponderar tais valores, que surgem os cá invocados princípios da razoabilidade e da proporcionalidade, como se vê da doutrina (...) 
Após o exame da defesa apresentada, a unidade instrutora concluiu que as alegações não  contestaram o cerne da irregularidade imputada: "ato de gestão irregular, caracterizado pela movimentação indevida de recursos públicos federais captados (R$ 810.907,04, em valores originais) , a partir da conta de captação do projeto SALIC 15- 0171, utilizados sem a exigida autorização prévia da Ancine para o pagamento de despesas, conforme o reconhecido pela própria proponente", sendo consideradas insuficientes para sanar as irregularidades atribuídas ou para afastar o débito apurado.
O Ministério Público de Contas manifestou-se de acordo com a proposta oferecida pela unidade técnica (peça 117) .
Feito esse resumo, passo a decidir. 
Acolho o desfecho proposto pela unidade técnica, que contou com a anuência do Parquet de Contas, incorporando às minhas razões de decidir as análises empreendidas nos pareceres transcritos no relatório precedente a este voto, sem prejuízo de tecer os comentários que reputo necessários.
No caso em exame, ficou caracterizado que a convenente foi quem deu causa ao cancelamento do projeto, conforme Deliberação de Diretoria Colegiada (DDC) 1759-E/2017 (peça 47) :
Decisão: A Diretoria Colegiada, considerando o ato de gestão ilegal, caracterizado pela movimentação indevida de recursos públicos, e com base no item 3, alínea "a" do Despacho 904-E/2017/SFO, decidiu pela não aprovação da prestação de contas parcial, com fundamento no inciso VII do Art. 32 da Instrução Normativa nº 124/2015; pela não aprovação da análise complementar; e, consequentemente, pelo cancelamento do projeto com devolução integral dos valores captados. 
Adicionalmente, houve rejeição de diversos pagamentos realizados pela proponente em virtude de não comprovação de pagamento de notas fiscais; documentos fiscais sem comprovação de recolhimento de tributos; comprovantes de despesas sem o nome da proponente; custeio de despesas pessoais; documentos fiscais sem descrição dos serviços; saques da conta de captação do projeto executados em conta particular; entre outros, conforme Relatórios de Análise Financeira Complementar (RAF) 4-E/2017 e 37-E/2017/SFO (peças 30 e 43) . 
Mesmo após a apresentação de recurso contra o indeferimento da análise da prestação de contas parcial, a reprovação das contas foi confirmada, conforme Deliberação de Diretoria Colegiada 274-E/2018 (peça 58) e Nota técnica 44-E/2018 (peça 66) , concluindo-se pelo cancelamento do projeto, com devolução integral dos valores captados. 
Nas alegações de defesa apresentadas a esta Corte, não foram acrescentados novos documentos comprobatórios.
Os saques e a movimentação de recursos em conta inacessível à Ancine não permitiram a constatação do nexo de causalidade entre os recursos federais e as despesas, contrariando a jurisprudência desta Corte que estabelece que a comprovação da boa e regular aplicação de recursos públicos requer a demonstração do seu vínculo causal com as despesas realizadas (Acórdão 597/2019-TCU-2ª  Câmara, 6.098/2017- TCU-1ª  Câmara, 933/2013-TCU-Plenário, entre outros) .
Além disso, diante da não conclusão do projeto, verifico a aplicação, de forma análoga, da jurisprudência do TCU que deixa assente que, quando a parcela executada do convênio não for suficiente para o atingimento dos objetivos do ajuste, sem benefícios à sociedade, a possibilidade de aproveitamento do que já foi executado, por se tratar de mera hipótese, não enseja o correspondente abatimento no valor do débito apurado (Acórdãos 16.671/2021, 12.170/2019, 11.571/2018, 358/2017, da 1ª  Câmara; 2.828/2015-TCU-Plenário) .
Conforme evidenciou a unidade técnica, os argumentos apresentados na fase interna não elidem as irregularidades apontadas. Ainda tenho que as demais alegações apresentadas pela empresa F. Bravo Comunicações, Propaganda e Marketing Ltda. foram suficientemente analisadas pela SecexTCE. Logo, por dever de síntese e objetividade processuais, remeto à instrução reproduzida no relatório que compõe esta decisão, a qual acolho como fundamento em relação às outras alegações apresentadas pela responsável.
Diante da ausência de alegações de defesa pela Sra. Flávia Duarte Pinto Bravo, aplico-lhe os efeitos da revelia previstos no art. 12, § 3º, da Lei 8.443/1992, que não impede o seguimento do feito. Ao não apresentar sua defesa, deixou a responsável de produzir prova da regular aplicação dos recursos sob sua responsabilidade, em afronta às normas que lhe impõe a obrigação legal de, sempre que demandado pelos órgãos de controle, trazer os documentos que demonstrem a correta utilização das verbas públicas, a teor do que dispõe o art. 93 do Decreto-Lei 200/67 e art. 70, parágrafo único, da Constituição Federal de 1988.
Assim, considerando que os argumentos apresentados não lograram afastar as irregularidades atribuídas às responsáveis, entendo que suas contas devem ser julgadas irregulares, com condenação ao ressarcimento pelo débito apurado e aplicação de multa do art. 57 da Lei 8.443/1992.
	Com essas considerações, voto para que seja adotada a minuta de acórdão que trago à consideração deste colegiado.
TCU, Sala das Sessões, em 3 de maio de 2022.
Ministro VITAL DO RÊGO 
Relator